【裁判字號】    98,交抗,2100
【裁判日期】    980907
【裁判案由】    違反道路交通管理處罰條例
【裁判全文】
臺灣高等法院交通事件裁定            98年度交抗字第2100號
抗  告  人  交通部公路總局新竹區監理所新竹市監理站
受  處分人  甲○○
上列抗告人因受處分人違反道路交通管理處罰條例案件，不服臺
灣新竹地方法院，中華民國98年7月22日所為裁定（98年度交聲
字第376號），提起抗告，本院裁定如下：
    主  文
原裁定關於罰鍰逾新台幣參萬元不罰部份撤銷。
上開撤銷部分，受處分人在原審之異議駁回。
其他抗告駁回。
    理  由
一、抗告意旨略以：行政罰法第26條規定一事不二罰原則，而道
    路交通管理處罰條例第35條第8項之規定，係於依行政罰法
    第26條酒後駕車違規應受刑事處罰者，刑罰處罰金額低於行
    政罰時所適用。再依據中央法規標準法第16條、道路交通管
    理處罰條例第2條、行政罰法第1條之規定，道路交通管理處
    罰條例係基於特別法之地位，優於普通法行政罰法之適用。
    受處分人酒後駕車行為同時觸犯刑法第185條之3公共危險罪
    ，業經新竹地方法院檢察署檢察官為緩起訴處分，緩起訴期
    間1年，並處緩起訴處分金3萬元，已執行完畢確定。原裁定
    略以: 應可實質該當行政罰法第26條第1項之「依刑事法律
    」之刑事處分規定暨道路交通管理處罰條例第35條第1項第1
    規定，撤銷就受處分人違反行政法上義務而受罰鍰49,500元
    部分。依前揭理由，顯係漏列道路交通管理處罰條例第35條
    第8項規定之適用。否則，相較於其他違反道路交通管理處
    罰條例之酒後駕車行為人，因同一行為經法院法官依刑法第
    185條之3起訴判決確定處罰金處分低於道路交通管理處罰條
    例第92條第3項所訂最低罰鍰基準規定，仍得依道路交通管
    理處罰條例第35條第8項規定補繳行政罰鍰差額，豈非失之
    公平。爰提起抗告，請求撤銷原處分中罰鍰3萬元部分，至
    原處分罰鍰1萬9,500元部分，仍應由受處分人繳交等語。
二、原裁定意旨略以：受處分人甲○○駕駛車牌號碼W7-0165號
    自用小貨車，於民國98年4月13日16時37分許行經新竹市○
    區○道○路高架橋時，擦撞案外人江如玲所駕駛之車號ZA-0
    717自用小客車。嗣經新竹市警察局交通隊第二分隊測得受
    處分人呼氣酒精濃度高達0.99mg/l，有「汽車駕駛人酒精濃
    度超過規定標準」之違規行為。受處分人同一酒後駕車之行
    為，因同時觸犯刑法第185條之3之公共危險罪，經臺灣新竹
    地方法院檢察署檢察官於98年4月17日以98年度速偵字第868
    號為緩起訴處分，緩起訴期間為1年（期間自98年4月29日至
    99年4月28日），並應於98年12月29日前向財團法人新竹市
    私立天主教仁愛啟智中心支付3萬元，而受處分人業於98年6
    月22日以郵政匯款之方式支付。而緩起訴處分附加條件之履
    行已對受處分人名譽及心理產生相當制約並影響其自由權等
    權益，應可實質該當行政罰法第26條第1項之「依刑事法律
    」之刑事處分規定。受處分人既因同一酒後駕車行為同時觸
    犯刑法及違反行政法上義務，其中刑事部分並經檢察官為緩
    起訴處分執行完畢確定，則原處分機關依道路交通管理處罰
    條例第35條第1項第1款規定，對受處分人裁罰時，除其行為
    應處以其他種類行政罰即吊扣駕駛執照12個月及施以道路交
    通安全講習部分，仍得予以裁處外，就受處分人違反行政法
    上義務而受罰鍰49,500元部分，依行政罰法第26條第1項前
    段規定，即不得再依上揭道路交通管理處罰條例等規定裁罰
    之。原法院因認受處分人此部分之異議，為有理由，而予以
    撤銷該部分之原處分，諭知不罰。至於原處分諭知吊扣受處
    分人駕照處分12個月、接受道路交通安全講習部分，未經受
    處分人聲明異議，毋庸為任何准駁等語。
三、本院查：
  (一)、按汽車駕駛人飲用酒類後其吐氣所含酒精濃度超過每公升
      0.25毫克以上或血液中酒精濃度超過百分之0.05以上者，
      不得駕車，道路交通安全規則第114條第2款定有明文；又
      汽車駕駛人，駕駛汽車經測試檢定酒精濃度超過規定標準
      者，處1萬5千元以上6萬元以下罰鍰，並當場移置保管車
      輛及吊扣駕駛執照1年，道路交通管理處罰條例第35條第1
      項第1款定有明文。
  (二)、次按94年2月5日公布，95年2月5日施行之行政罰法第26條
      規定：「一行為同時觸犯刑事法律及違反行政法上義務規
      定者，依刑事法律處罰之。但其行為應處以其他種類行政
      罰或得沒入之物而未經法院宣告沒收者，亦得裁處之。前
      項行為如經不起訴處分或為無罪、免訴、不受理、不付審
      理之裁判確定者，得依違反行政法上義務規定裁處之。」
      即所謂一事不二罰原則，探究其立法目的，無非以一行為
      同時觸犯刑事法律及違反行政法上義務規定時，由於刑罰
      與行政罰同屬不法行為之制裁，而刑罰之懲罰作用較強，
      依刑事法律處罰即足資警惕，實無一事二罰再處行政罰之
      必要。且刑事法律處罰，由法院依法定程序為之，較符合
      正當法律程序，應予優先適用。但罰鍰以外之沒入或其他
      種類行政罰，因兼具維護公共秩序之作用，為達行政目的
      ，行政機關仍得併予裁處。故汽車駕駛人酒後駕車時，如
      同時觸犯刑法第185條之3之公共危險罪者，道路交通主管
      機關除依上開行政罰法第26條第1項但書規定，處以其他
      種類行政罰外，關於行政罰鍰部分，即應依行政罰法第26
      條、道路交通管理處罰條例第10條等規定移送地方法院檢
      察署處理。其後非有行政罰法第26條第2項所定不起訴等
      事由，不得再依道路交通管理處罰條例第35條第1項第1款
      規定，裁處行為人罰鍰。至酒後駕車經檢察官為緩起訴處
      分，並命駕駛人向公益團體捐款或提供義務勞務者，駕駛
      人係履行檢察官為緩起訴處分命令，此等命令名義上雖非
      刑罰，但仍是一種特殊的處遇措施，造成駕駛人之財產減
      少或義務增加，性質上亦屬干預人民自由之處分，與刑事
      制裁無異，實質上則為刑事處罰。再者，縱認該捐款命令
      因未經法院裁判所為之處罰，非刑事處分，但捐款行為究
      具行政罰鍰之性質，自不應就同一行為再受行政罰鍰（臺
      灣高等法院96年11月刑事庭庭長法律問題研討會決議參照
      ）。
  (三)、再按，94年12月28日修正公布，95年7月1日施行之道路交
      通管理處罰條例第35條第8款規定：「前項汽車駕駛人，
      經裁判確定處以罰金低於本條例第92條第3項所定最低罰
      鍰基準規定者，應依本條例裁決繳納不足最低罰鍰之部分
      。」以及違反道路交通管理事件統一裁罰基準及處理細則
      第2條所定「違反道路交通管理事件統一裁罰基準表」，
      即「汽車駕駛人駕駛小型車，飲酒後其吐氣所含酒精成份
      超過每公升0.55毫克以上，應處最低罰鍰49,500元；同時
      違反刑事法律者，經裁判確定處以罰金低於本條例第92
      條第3項所定最低罰緩基準規定者，應依本條例裁決繳納
      不足最低罰鍰之部分」等相關規定，倘駕駛人所支付之緩
      起訴處分金，未達道路交通管理處罰條例第92條第3項所
      定最低罰鍰基準規定者，仍須補繳不足最低罰鍰之部分，
      始為適法。是檢察官為緩起訴處分並命向公益團體捐款者
      ，其捐款解釋上亦屬道路交通管理處罰條例第35條第8項
      所規定之罰鍰，監理機關雖不得再為行政裁罰，惟若駕駛
      人所支付之緩起訴處分金，未達道路交通管理處罰條例第
      92條第3項所定最低罰鍰基準規定者，依該條例第35條第8
      項之規定，仍須補繳不足最低罰鍰之部分。因此法院僅得
      就行為人已依緩起訴處分為公益捐款部分予以撤銷，並為
      不罰之諭知（臺灣高等法院97年11月法律座談會第39號提
      案研討結果參照）。
四、經查:
  (一)、受處分人駕駛車牌號碼W7-0165號自用小貨車，於98年4月
      13日16時37分許行經新竹市○區○道○路高架橋時，擦撞
      案外人江如玲所駕駛之車號ZA-0717自用小客車。嗣經新
      竹市警察局交通隊第二分隊測得受處分人呼氣酒精濃度高
      達0.99mg/l，有「汽車駕駛人酒精濃度超過規定標準」之
      違規行為，為受處分人所自承，復有新竹市警察局竹市警
      交字第E00000000號舉發違反道路交通管理事件通知單、
      交通部公路總局新竹區監理所新竹市監理站竹監新四字第
      裁51-E00000000號違反道路交通管理事件裁決書，在卷可
      稽（見原法院卷第8頁、第10頁），堪予認定。則依前開
      道路交通管理事件統一裁罰標準及處理細則規定，駕駛人
      應繳納之最低罰緩為49,500元。
  (二)、另受處分人因公共危險案件，經臺灣新竹地方法院檢察署
      檢察官於98年4月17日為緩起訴處分，諭知緩起訴期間為1
      年，並應於98年12月29日前，向財團法人新竹市私立天主
      教仁愛啟智中心支付3萬元等情，亦有臺灣新竹地方法院
      檢察署檢察官緩起訴處分書、執行緩起訴處分命令通知書
      、財團法人新竹市私立天主教仁愛啟智中心捐款收據影本
      1 份在卷可憑（見原法院卷第7頁、第17頁至第18頁）。
      然受處分人經檢察官命向財團法人新竹市私立天主教仁愛
      啟智中心支付3萬元部分，與前開最低罰鍰金額相較，顯
      然較低，難謂符合公平正義原則，參照前揭「違反道路交
      通管理事件統一裁罰基準表」、道路交通管理處罰條例第
      35條第8項之規定，以及臺灣高等法院於95年10月30日以
      院信文廉字第0950006510號轉司法院函示所屬各法院：「
      請就酒後駕車案件，如認應科以罰金刑者，允衡酌其行為
      之危害性，並參酌道路交通管理處罰條例第35條第8項：
      『前項汽車駕駛人，經裁判確定處以罰金低於本條例第92
      條第3項所訂最低罰鍰基準規定者，應依本條例裁決繳納
      不足最低罰鍰之部分。』等相關意旨，妥適量刑。」等情
      ，受處分人雖依緩起訴處分命令向公益團體捐款3萬元，
      原處分機關就行政罰之罰鍰方面仍得就差額即19,500元部
      分予以裁處。從而，原裁定將原處分關於裁處罰鍰逾3萬
      元部分予以撤銷，並諭知該部分（即差額19,500元）不罰
      ，於法即有未合。抗告意旨指摘原裁定此部分不當，即為
      有理由，應由本院將原裁定此部分予以撤銷，並駁回受處
      分人此部分之異議。至原裁定將原處分關於罰鍰3萬元以
      內之部分，撤銷原處分機關之處分，改諭知此部分不罰，
      其認事用法均無違誤，原裁定此部分即應予維持，抗告意
      旨指摘原裁定此部分不當，為無理由，應駁回抗告人此部
      分之抗告。
據上論斷，應依道路交通案件處理辦法第26條，刑事訴訟法第41
2條、第413 條，裁定如主文。
中    華    民    國    98    年    9     月    7     日
            刑事第二十二庭審判長法  官  郭雅美
                                法  官  李麗珠
                                法  官  洪于智
以上正本證明與原本無異。
不得再抗告。
                                書記官  強梅芳
中    華    民    國    98    年    9     月    8     日


司法院資訊處製作；財團法人民間司法改革基金會備份。
